【裁判字號】    94,上易,861
【裁判日期】    950308
【裁判案由】    分配表異議之訴
【裁判全文】
臺灣高等法院民事判決                 94年度上易字第861號
上  訴  人  乙○○
訴訟代理人  甲○○
被上訴人    丙○○
上列當事人間請求分配表異議之訴事件，上訴人對於中華民國94
年9月6日臺灣板橋地方法院94年度訴字第432號第一審判決提起
上訴，本院於95年2月22日言詞辯論終結，判決如下：
    主  文
上訴駁回。
第二審訴訟費用由上訴人負擔。
    事實及理由
一、按債權人或債務人對於分配表所載各債權人之債權或分配金
    額有不同意者，應於分配期日1日前，向執行法院提出書狀
    ，聲明異議；強制執行法第39條第1項定有明文。查台灣板
    橋地方法院93年度執字第19542號拍賣抵押物強制執行事件
    （下稱本件執行事件）於94年1月26日作成分配表後，原訂
    於民國94年2月17日實行分配，債務人即被上訴人於94年2月
    4日對該分配表聲明異議，而債權人即上訴人於94年2月22日
    為反對之陳述，此據本院調閱前開執行卷宗查明無訛，揆諸
    前揭規定，被上訴人於94年3月10提起本件分配表異議之訴
    ，自無不合，先此敘明。
二、被上訴人主張：伊分別於民國82年11月29日及83年8月4日以
    所有坐落台北縣中和市○○路370之1號5樓房地為上訴人設
    定本金最高限額各為新台幣（下同）800000元之第2、3順位
    抵押權。惟第2順位抵押權部分，上訴人係以上訴人於82年
    12月12日簽發，面額500000元，未載到期日之本票一紙實行
    抵押權，惟該本票顯已罹於時效。至第3順位抵押權部分，
    被上訴人並未向上訴人借得任何款項，亦無簽發任何票據予
    上訴人。上訴人雖執有發票日83年8月5日，面額500000元本
    票一紙，惟該本票上之被上訴人簽名及印文均屬偽造。退步
    言，縱認真正，亦已時效完成。且其違約金約定高達年息
    36.5%，亦屬過高。台灣板橋地方法院93年度執字第19542
    號拍賣抵押物強制執行事件於94年1月26日所作成之分配表
    將上開抵押權之債權原本及違約金、扣押執行費均列入分配
    ，即有未洽。為此提起分配表異議之訴，請求前開強制執行
    事件，94年1月26日所作成之分配表中第二次序上訴人之扣
    押執行費受分配20740元；第5次序上訴人之第2順位抵押權
    之債權原本及違約金受分配800000元；第6次序上訴人之第3
    順位抵押權之債權原本及違約金受分配575735元均應予剔除
    ，不列入分配。經原審判決該強制執行事件就被上訴人財產
    拍賣所得價金，其中1.關於第5次序債權種類（即第2順位抵
    押權）違約金利率依日息10%計算部分，應改按年息6%計算
    後列入分配。2.關於第6次序債權種類（即第3順位抵押權）
    不准上訴人列入分配。並駁回被上訴人其餘之訴。被上訴人
    就其敗訴部分未表不服，上訴人則僅就前開2部分提起上訴
    ，是除上訴人上訴部分外，其餘均已告確定。被上訴人於本
    院聲明：駁回上訴。
三、上訴人則以：上訴人確於83年8月5日自中和農會提領現金
    900000元，將其中之500000元交付被上訴人夫妻，故渠等二
    人始簽發面額500000元之本票，並設定第3順位抵押權予伊
    。且由辦理第3順位抵押權時所檢附之被上訴人印鑑證明核
    發日期為83年7月18日，與第2順位抵押權登記時所附印鑑證
    明日期為82年7月9日顯有不同，即可知第3順位抵押借款為
    真。再者，台灣板橋地方法院曾以89年度執字第13927號拍
    賣抵押物，嗣因拍賣無助益而被駁回；上訴人亦曾對該
    500000元本票聲請裁定准許強制執行，經台灣板橋地方法院
    以93年度票字第6727號裁定准許確定在案。被上訴人均未就
    此提出異議，可見債權確實存在云云，資為抗辯。並聲明：
    1.原判決判命93年度執字第19542號拍賣抵押物執行事件就
    上訴人拍賣所得價金其中關於第6次序債權種類（即第3順位
    抵押權）不准上訴人列入分配部分廢棄。2.前開廢棄部分，
    被上訴人在第一審之訴駁回。
四、查被上訴人以其所有坐落台北縣中和市○○段51-52地號土
    地應有部分1/5及其上建物門牌號碼台北縣中和市○○路
    370-1號5樓設定第3順位抵押權予上訴人，擔保權利金額為
    本金最高限額800000元，權利存續期間自83年8月1日起至同
    年12月31日，為兩造所不爭執，並有建物登記謄本、土地登
    記申請書、抵押權設定契約書、印鑑證明、戶口名簿等件為
    證（見原審卷第11頁、本院卷第76至84頁），應堪信實。
五、按抵押權人聲請拍賣抵押物，在一般抵押，因必先有被擔保
    之債權存在，而後抵押權始得成立，故祇須抵押權已經登記
    ，且登記之債權已屆清償期而未受清償，法院即應准許之。
    惟最高限額抵押，抵押權成立時，可不必先有債權存在，縱
    經登記抵押權，因未登記已有被擔保之債權存在，如債務人
    或抵押人否認先已有債權存在，或於抵押權成立後，曾有債
    權發生，而從抵押權人提出之其他文件為形式上之審查，又
    不能明瞭是否有債權存在時，法院自無由准許拍賣抵押物（
    最高法院71年台抗字第306號判例、80年度第4次民事庭會議
    決議參照）。換言之，在最高限額抵押權，抵押權登記時，
    無須先有債權之存在，法院無從依登記資料判斷債權之存否
    ，最高法院79年度台抗字第277號、79年度台抗字第94號裁
    判亦採此見，可資參照。上訴人雖謂系爭抵押權之印鑑證明
    日期為83年7月18日，與原第2順位抵押權登記時所檢附之印
    鑑證明日期不同，顯係另行請領，可證系爭第3順位抵押權
    為真云云。但查本件第3順位抵押權為最高限額抵押，此觀
    卷附建物登記謄本之記載甚明（見原審卷第11頁），參諸上
    開說明，尚難遽以最高限額抵押權之登記為債權存否之認定
    。
六、次按票據為無因證券，票據債權人就其取得票據之原因，固
    不負證明之責任，惟執票人如主張票據係發票人向其借款而
    簽發交付，而發票人抗辯未收受借款，消費借貸並未成立，
    則就借款已交付之事實，自應由執票人負舉證責任。最高法
    院83年度台上字第526號、85年度台上字第1990號、88年度
    台簡上字第55號、89年度台上字第85號裁判均採此見，可資
    參照。上訴人雖辯稱其於83年8月5日自中和農會提領900000
    元，將其500000交付被上訴人夫妻，並提出面額500000元之
    本票一紙及存摺影本為佐（見原審卷第13、28頁）。惟被上
    訴人堅決否認曾收受此筆500000元借款，而本票為無因證券
    ，自應由上訴人就借款之交付負舉證責任。然卷附存摺影本
    僅能顯示上訴人有提領900000元之行為，尚不足證明其確曾
    將其中500000元交付被上訴人，自難據此認兩造有借款情事
    。上訴人於上訴理由狀內雖另謂系爭本票乃清償被上訴人之
    夫吳文湖原所積欠之債務，果真如此，上訴人又何須實際交
    付50萬元現金予被上訴人。是其說詞顯相齟齲，不足採信。
七、至上訴人指稱若無借款情事，則被上訴人何以對台灣板橋地
    方法院89年度執字第13927號拍賣抵押物事件及93年度票字
    第6727號本票裁定均未提出任何異議乙節，查台灣板橋地方
    法院89年執字第13927號之拍賣抵押物執行事件，上訴人於
    該事件所提債權憑證為82年11月30日面額10萬元（發票人為
    被上訴人、吳文湖），及82年12月12日面額50萬元之本票（
    發票人為丙○○），為第二順位抵押權之範圍，核與本案無
    涉。至系爭83年8月5日面額50萬元之本票雖曾經上訴人聲請
    本票准許強制執行，經台灣板橋地方法院以93年度票字第67
    27號裁定准許確定在案，惟上訴人確執有另紙面額50萬元之
    本票（發票日為82年12月12日），則被上訴人辯稱其誤該紙
    本票誤為本件裁定之標的者，尚非全無可能。故尚難僅以被
    上訴人就本件本票裁定未提抗告，即為其不利之認定。
八、綜前所述，上訴人既無法舉證證明確有交付500,000元借款
    ，則系爭第3順位抵押權即無擔保之債權發生。從而，被上
    訴人主張上訴人對其並無相關執行事件分配表次序6債權種
    類（即第3順位抵押權）所示之債權，故應予剔除，即屬有
    據，應予准許。原審就此部分為上訴人敗訴之判決，於法並
    無違誤。上訴論旨求予廢棄改判，為無理由，應予駁回。
九、據上論結，本件上訴為無理由，依民事訴訟法第449條第1項
    、第78條，判決如主文。
中    華    民    國    95    年    3     月    8     日
                  民事第一庭審判長法  官  張耀彩
                                  法  官  林金吾
                                  法  官  盧彥如
正本係照原本作成。
不得上訴。
中    華    民    國    95    年    3     月    9     日
                                  書記官  鄭兆璋


司法院資訊處製作；財團法人民間司法改革基金會備份。
